【裁判字號】    98,訴,420
【裁判日期】    991115
【裁判案由】    拆屋還地等
【裁判全文】
臺灣屏東地方法院民事判決               98年度訴字第420號
原      告  國防部軍備局
法定代理人  亥○○
訴訟代理人  楊譜諺律師
被      告  申○○
            庚○○
            卯○○
            戊○○
            地○○
            天○○
            酉○○
            乙○○
            丑○○
            寅○○
            甲○○
            癸○
            辰○○
            宇○○
            巳○○○
            辛○○
            己○○
            丙○○
            丁○○即午○之承.
            壬○○
上列20人共同
訴訟代理人  顏福松律師
被      告  子○○    住屏東市長安里24鄰田中2號
訴訟代理人  謝信義律師
上列當事人間請求拆屋還地等事件，本院於民國99年11月1 日言
詞辯論終結，判決如下：
    主  文
被告申○○、卯○○、庚○○應將如附圖所示Ａ部分面積一七四
‧九九平方公尺土地上之地上物拆除或清除，並將該土地返還原
告，又應連帶給付原告新台幣伍萬貳仟玖佰貳拾伍元，及自民國
九十八年九月二十二日起至清償日止，按週年利率百分之五計算
之利息，暨自民國九十八年九月二十一日起至拆除地上物返還上
開土地之日止，按日給付原告新台幣貳拾玖元。
被告戊○○應將如附圖所示Ｃ部分面積七六‧八二平方公尺之土
地上地上物拆除或清除，並將該土地返還原告，又應給付原告新
台幣貳萬仟柒佰貳拾伍元，及自民國九十八年九月十日起至清
償日止，按週年利率百分之五計算之利息，暨自民國九十八年九
月九日起至拆除地上物返還上開土地之日止，按日給付原告新台
幣壹拾元。
被告地○○應將如附圖所示Ｄ部分面積五二四‧三平方公尺之土
地上地上物拆除或清除，並將該土地返還原告，又應給付原告新
台幣壹拾伍萬陸仟玖佰伍拾元，及自民國九十八年九月二十二日
起至清償日止，按週年利率百分之五計算之利息，暨自民國九十
八年九月二十一日起至拆除地上物返還上開土地之日止，按日給
付原告新台幣捌拾陸元。
被告天○○應將如附圖所示Ｅ部分面積五一‧○六平方公尺之土
地上地上物拆除或清除，並將該土地返還原告，又應給付原告新
台幣壹萬肆仟陸佰元，及自民國九十八年九月二十二日起至清償
日止，按週年利率百分之五計算之利息，暨自民國九十八年九月
二十一日起至拆除地上物返還上開土地之日止，按日給付原告新
台幣捌元。
被告酉○○應將如附圖所示Ｆ部分面積三九‧九八平方公尺之土
地上地上物拆除或清除，並將該土地返還原告，又應給付原告新
台幣壹萬貳仟柒佰柒拾伍元，及自民國九十八年九月十日起至清
償日止，按週年利率百分之五計算之利息，暨自民國九十八年九
月九日起至拆除地上物返還上開土地之日止，按日給付原告新台
幣柒元。
被告甲○○、癸○應將如附圖所示Ｇ部分面積七四‧八平方公尺
之土地上地上物拆除或清除，並將該土地返還原告，又應連帶給
付原告新台幣貳萬壹仟玖佰元，及自民國九十八年九月十日起至
清償日止，按週年利率百分之五計算之利息，暨自民國九十八年
九月九日起至拆除地上物返還上開土地之日止，按日給付原告新
台幣壹拾貳元。
被告辰○○應將如附圖所示Ｈ部分面積一一○‧八一平方公尺之
土地上地上物拆除或清除，並將該土地返還原告，又應給付原告
新台幣萬貳仟捌佰伍拾元，及自民國九十八年九月二十二日起
至清償日止，按週年利率百分之五計算之利息，暨自民國九十八
年九月二十一日起至拆除地上物返還上開土地之日止，按日給付
原告新台幣壹拾捌元。
被告巳○○○應將如附圖所示Ｉ部分面積五○‧六七平方公尺之
土地上地上物拆除或清除，並將該土地返還原告，又應給付原告
新台幣壹萬肆仟陸佰元，及自民國九十九年一月二十六日起至清
償日止，按週年利率百分之五計算之利息，暨自民國九十九年一
月二十五日起至拆除地上物返還上開土地之日止，按日給付原告
新台幣捌元。
被告宇○○應將如附圖所示Ｊ部分面積四八‧四一平方公尺之土
地上地上物拆除或清除，並將該土地返還原告，又應給付原告新
台幣壹萬肆仟陸佰元，及自民國九十八年九月二十二日起至清償
日止，按週年利率百分之五計算之利息，暨自民國九十八年九月
二十一日起至拆除地上物返還上開土地之日止，按日給付原告新
台幣捌元。
被告子○○應將如附圖所示Ｋ部分面積九五‧六七平方公尺之土
地上地上物拆除或清除，並將該土地返還原告，又應給付原告新
台幣貳萬玖仟貳佰元，及自民國九十八年九月二十二日起至清償
日止，按週年利率百分之五計算之利息，暨自民國九十八年九月
二十一日起至拆除地上物返還上開土地之日止，按日給付原告新
台幣壹拾陸元。
被告辛○○應將如附圖所示Ｌ部分面積一八三‧七二平方公尺之
土地上地上物拆除或清除，並將該土地返還原告，又應給付原告
新台幣伍萬肆仟柒佰伍拾元，及自民國九十八年九月十日起至清
償日止，按週年利率百分之五計算之利息，暨自民國九十八年九
月九日起至拆除地上物返還上開土地之日止，按日給付原告新台
幣拾元。
被告己○○應將如附圖所示Ｍ部分面積一一○‧○六平方公尺之
土地上地上物拆除或清除，並將該土地返還原告，又應給付原告
新台幣萬貳仟捌佰伍拾元，及自民國九十八年九月十日起至清
償日止，按週年利率百分之五計算之利息，暨自民國九十八年九
月九日起至拆除地上物返還上開土地之日止，按日給付原告新台
幣壹拾捌元。
被告乙○○應將如附圖所示Ｎ部分面積九八‧六七平方公尺之土
地上地上物拆除或清除，並將該土地返還原告，又應給付原告新
台幣貳萬玖仟貳佰元，及自民國九十八年九月十日起至清償日止
，按週年利率百分之五計算之利息，暨自民國九十八年九月九日
起至拆除地上物返還上開土地之日止，按日給付原告新台幣壹拾
陸元。
被告丙○○應將如附圖所示Ｏ部分面積八六‧三四平方公尺之土
地上地上物拆除或清除，並將該土地返還原告，又應給付原告新
台幣貳萬伍仟伍佰伍拾元，及自民國九十八年九月十日起至清償
日止，按週年利率百分之五計算之利息，暨自民國九十八年九月
九日起至拆除地上物返還上開土地之日止，按日給付原告新台幣
壹拾肆元。
被告丑○○、寅○○應將如附圖所示Ｐ部分面積一七二‧九二平
方公尺之土地上地上物拆除或清除，並將該土地返還原告，又應
連帶給付原告新台幣伍萬壹仟壹佰元，及自民國九十八年九月二
十二日起至清償日止，按週年利率百分之五計算之利息，暨自民
國九十八年九月二十一日起至拆除地上物返還上開土地之日止，
按日給付原告新台幣貳拾捌元。
被告壬○○應將如附圖所示Ｑ部分面積九二‧八三平方公尺之土
地上地上物拆除或清除，並將該土地返還原告，又應給付原告新
台幣貳萬柒仟佰柒拾伍元，及自民國九十八年九月十日起至清
償日止，按週年利率百分之五計算之利息，暨自民國九十八年九
月九日起至拆除地上物返還上開土地之日止，按日給付原告新台
幣壹拾伍元。
被告丁○○應將如附圖所示Ｒ部分面積九九‧五三平方公尺之土
地上地上物拆除或清除，並將該土地返還原告，又應給付原告新
台幣貳萬玖仟貳佰元，及自民國九十八年九月十日起至清償日止
，按週年利率百分之五計算之利息，暨自民國九十八年九月九日
起至拆除地上物返還上開土地之日止，按日給付原告新台幣壹拾
陸元。
原告其餘之訴駁回。
訴訟費用由被告申○○、庚○○、卯○○連帶負擔百分之八；被
告甲○○、癸○連帶負擔百分之三；被告丑○○、寅○○連帶負
擔百分之八；被告戊○○負擔百分之三；被告地○○負擔百分之
二十五；被告天○○、宇○○、巳○○○各負擔百分之二；被告
酉○○負擔百分之一；；被告辰○○、己○○各負擔百分之五；
；被告子○○、乙○○、丙○○、丁○○、壬○○各負擔百分之
四；被告辛○○負擔百分之八；餘由原告負擔。
本判決原告勝訴部分於原告以新台幣壹拾伍萬壹仟元為被告申○○、庚○○、卯○○預供擔保；原告以新台幣陸萬陸仟元為被告
戊○○預供擔保；原告以新台幣肆拾伍萬肆仟元為被告地○○預
供擔保；原告以新台幣肆萬肆仟元為被告天○○預供擔保；原告
以新台幣萬肆仟元為被告酉○○預供擔保；原告以新台幣陸萬
肆仟元為被告甲○○、癸○預供擔保；原告以新台幣玖萬陸仟元
為被告辰○○預供擔保；原告以新台幣肆萬仟元為被告巳○○○預供擔保；原告以新台幣肆萬壹仟元為被告宇○○預供擔保；
原告以新台幣捌萬貳仟元為被告子○○預供擔保；原告以新台幣
壹拾伍萬玖仟元為被告辛○○預供擔保；原告以新台幣玖萬伍仟
元為被告己○○預供擔保；原告以新台幣捌萬伍仟元為被告乙○○預供擔保；原告以新台幣柒萬肆仟元為被告丙○○預供擔保；
原告以新台幣壹拾肆萬玖仟元為被告丑○○、寅○○預供擔保；
原告以新台幣捌萬元為被告壬○○預供擔保；原告以新台幣捌萬
陸仟元為被告丁○○預供擔保，各得假執行。但被告申○○、庚○○、卯○○如以新台幣肆拾伍萬肆仟玖佰柒拾肆元為原告供擔
保；被告甲○○、癸○如以新台幣壹拾玖萬肆仟肆佰捌拾元為原
告供擔保；被告丑○○、寅○○如以新台幣肆拾肆萬玖仟伍佰玖
拾貳元為原告供擔保；被告戊○○、地○○、天○○、酉○○、
乙○○、辰○○、宇○○、巳○○○、子○○、辛○○、己○○
、丙○○、丁○○、壬○○如依次以新台幣壹拾玖萬玖仟柒佰
拾貳元、壹佰拾陸萬仟壹佰捌拾元、壹拾萬貳仟柒佰伍拾
陸元、壹拾萬仟玖佰肆拾捌元、貳拾伍萬陸仟伍佰肆拾貳元、
貳拾捌萬捌仟壹佰零陸元、壹拾貳萬伍仟捌佰陸拾陸元、壹拾
萬壹仟柒佰肆拾貳元、貳拾肆萬捌仟柒佰肆拾貳元、肆拾柒萬柒
仟陸佰柒拾貳元、貳拾捌萬陸仟壹佰伍拾陸元、貳拾貳萬肆仟肆
佰捌拾肆元、貳拾伍萬捌仟柒佰柒拾捌元、貳拾肆萬壹仟佰伍
拾捌元為原告供擔保，各得免為假執行。
原告其餘假執行之聲請駁回。
    事實及理由
一、原告之法定代理人原為陳立嘉，於訴訟進行中，變更為亥○○，業據原告提出國防部派令影本1 份為證並具狀聲明承受
    訴訟；又本件被告午○，業於民國98年12月22日死亡，有死
    亡證明書1 份可稽，並據其子即被告丁○○聲明承受訴訟，
    核於法均無不合，先予敘明。
二、按訴狀送達後，原告不得將原訴變更或追加他訴，但請求之
    基礎事實同一者，不在此限，民事訴訟法第255 條第1 項第
    2 款定有明文。本件原告於訴訟進行中，追加備位聲明，主
    張終止兩造間之使用借貸關係，請求被告返還占用之國有土
    地及相當於租金之不當利益，均係以被告占用國有土地為其
    基礎事實，先備位所為請求之主張在社會生活上可認為有關
    連性，而原請求之訴訟及證據資料在審理時復得加以利用，
    俾求可在同一程序得加以解決，以避免重複審理，統一解決
    紛爭，揆諸上開法條規定，原告所為訴之追加，核無不合，
    應予准許。
三、原告主張略以：
  (一)坐落屏東縣屏東市○○段828 、829 、874 地號土地（下稱
    系爭土地）為中華民國所有，原告為管理機關。詎被告申○○、庚○○、卯○○占用系爭土地上如附圖所示Ａ部分之土
    地；被告戊○○占用系爭土地上如附圖所示Ｃ部分之土地；
    被告地○○占用系爭土地上如附圖所示Ｄ部分之土地；被告
    天○○占用系爭土地上如附圖所示Ｅ部分之土地；被告酉○○占用系爭土地上如附圖所示Ｆ部分之土地；被告甲○○、
    癸○占用系爭土地上如附圖所示Ｇ部分之土地；被告辰○○
    占用系爭土地上如附圖所示Ｈ部分之土地；被告巳○○○占
    用系爭土地上如附圖所示Ｉ部分之土地；被告宇○○占用系
    爭土地上如附圖所示Ｊ部分之土地；被告子○○占用系爭土
    地上如附圖所示Ｋ部分之土地；被告辛○○占用系爭土地上
    如附圖所示Ｌ部分之土地；被告己○○占用系爭土地上如附
    圖所示Ｍ部分之土地；被告乙○○占用系爭土地上如附圖所
    示Ｎ部分之土地；被告丙○○占用系爭土地上如附圖所示Ｏ
    部分之土地；被告丑○○、寅○○占用系爭土地上如附圖所
    示Ｐ部分之土地；被告壬○○占用系爭土地上如附圖所示Ｑ
    部分之土地；被告丁○○占用系爭土地上如附圖所示Ｒ部分
    之土地。渠等均屬無權占有使用上開土地，經原告多次與被
    告協商返還系爭土地，均遭被告拒絕，原告自得依民法第76
    7 條第1 項以及同法第184 條第1 項規定，請求被告除去地
    上物並返還土地。
  (二)被告雖抗辯渠等為隸屬早年原陸軍航特部及空軍防砲部隊之
    退員或承接自該二單位退員遺留房舍居住，渠等並與軍方成
    立不定期使用借貸契約云云，惟被告迄今仍未提出任何證據
    證明渠等與原告成立使用借貸契約之事實，自難認其主張為
    實在。又系爭土地因位處屏東機場內，屬軍事基地，屏東機
    場軍方列管營地範圍高達713.765 公頃，本件土地糾紛範圍
    僅約0.272 公頃，約為軍方列管土地之萬分之4 ，且屏東機
    場乃屬不同軍種共同使用管理，機場基地除軍用之外，尚有
    隙農及其家屬進出，管制作業實有困難之處，故才於92年興
    建實體圍牆及後來核發通行證之舉，目的係作為加強管制作
    業之用。被告占用情形究竟合法與否，並非營地守衛所得掌
    握，屏東機場內部之合法及違法使用者之情形，外觀上難以
    區別，則被告於此情形下，為蓋屋而引入建築材料及建築工
    人，未遭營地守衛攔截，實屬可能，難僅憑有蓋屋事實，即
    認被告有合法使用之權源。再者，通行證核發之對象不僅是
    被告，還包括在屏東機場工作之隙農、家屬或受僱人，只要
    能通過安檢，原告即同意其出入屏東機場基地，因此通行證
    之取得，不能證明原告有同意被告無償使用系爭土地。況本
    件原告承辦人員查訪被告占用狀況時，被告庚○○、卯○○
    以及申○○曾表示其所占用之系爭土地係受讓自空特部退伍
    老兵，名字不詳；被告戊○○則係於71年5 月9 日向訴外人
    耿慶龍購買所占用土地之使用權利；被告子○○係於94 年5
    月25日向訴外人魏傳彬購買所占用土地之使用權利；被告辛○○係於88年9 月29日，向訴外人潘月金購買所占用土地之
    使用權利；被告己○○係於71年5 月31日向訴外人張如隆購
    買所占用土地之使用權利；被告丑○○係於88年間以及94年
    4 月30日，分別向訴外人孫琦以及陸開華購買所占用土地之
    使用權利，被告酉○○甚且於所自書之陳情書已然坦承其確
    實有無權占用之事實，顯見原告絕對未有同意被告占用系爭
    土地之事實。
  (三)退萬步言之，縱認系爭土地係由原告默示無償出借給被告（
    原告仍否認之），然依被告所提出之房屋起造人清冊，其中
    張宏昌、戊○○、謝志忠、酉○○、甲○○、乙○○、包化
    文、孫琦、張良金、杜文善以及壬○○，渠等均已非軍職身
    份，縱有因職務關係獲准配住，然依借貸之目的，應視為使
    用業已完畢，原告自亦得終止使用借貸關係，請求返還系爭
    土地。
  (四)又無權占有他人之土地，可能獲得相當於租金之利益，為社
    會通常之觀念。原告主張被告無權占用系爭土地，因而獲得
    相當於租金之利益，致原告受有損害，原告自亦得依不當得
    利之規定，請求被告給付相當於租金之利益。而本件系爭土
    地係坐落於屏東縣屏東市，鄰近屏東機場，附近街道尚稱繁
    華，且該地段公告現值每平方公尺為新台幣（下同）2,600
    元，審酌系爭土地附近居住情形、繁榮程度，及系爭土地利
    用之狀況，原告得請求被告給付所受相當於租金之利益，應
    以所占用之土地面積，按每平方公尺申報地價1,000 元年息
    10% 計算每日損害金為相當，並得據以請求本件起訴前5 年
    內被告占用系爭土地期間之損害金。
  (五)基上，1.先位聲明：被告申○○、卯○○、庚○○應將如
    附圖所示Ａ部分之地上物拆除或清除，並將該土地返還原告
    ，並應連帶給付原告87,495元及自起訴狀送達之翌日起至清
    償日止，按年利率5 ﹪計算之利息；並應自起訴狀送達之日
    起至拆除地上物返還前開基地之日止，按日給付原告47 元
    之不當利益。被告戊○○應將如附圖所示Ｃ部分之地上物
    拆除或清除，並將該土地返還原告，並應連帶給付原告38,4
    10元及自起訴狀送達之翌日起至清償日止，按年利率5 ﹪計
    算之利息；並應自起訴狀送達之日起至拆除地上物返還前開
    基地之日止，按日給付原告21元之不當利益。被告地○○
    應將如附圖所示Ｄ部分之地上物拆除或清除，並將該土地返
    還原告，並應連帶給付原告262,150 元及自起訴狀送達之翌
    日起至清償日止，按年利率5 ﹪計算之利息；並應自起訴狀
    送達之日起至拆除地上物返還前開基地之日止，按日給付原
    告143 元之不當利益。被告天○○應將如附圖所示Ｅ部分
    之地上物拆除或清除，並將該土地返還原告，並應連帶給付
    原告25,530元及自起訴狀送達之翌日起至清償日止，按年利
    率5 ﹪計算之利息；並應自本起訴狀送達之日起至拆除地上
    物返還前開基地之日止，按日給付原告13元之不當利益。
    被告酉○○應將如附圖所示Ｆ部分之地上物拆除或清除，並
    將該土地返還原告，並應連帶給付原告19,990元及自起訴狀
    送達之翌日起至清償日止，按年利率5 ﹪計算之利息；並應
    自本起訴狀送達之日起至拆除地上物返還前開基地之日止，
    按日給付原告10元之不當利益。被告甲○○、癸○應將如
    附圖所示Ｇ部分之地上物拆除或清除，並將該土地返還原告
    ，並應連帶給付原告37,400元及自起訴狀送達之翌日起至清
    償日止，按年利率5 ﹪計算之利息；並應自本起訴狀送達之
    日起至拆除地上物返還前開基地之日止，按日給付原告20元
    之不當利益。被告辰○○應將如附圖所示Ｈ部分之地上物
    拆除或清除，並將該土地返還原告，並應連帶給付原告55,4
    05元及自起訴狀送達之翌日起至清償日止，按年利率5 ﹪計
    算之利息；並應自本起訴狀送達之日起至拆除地上物返還前
    開基地之日止，按日給付原告30元之不當利益。被告巳○○○應將如附圖所示Ｉ部分之地上物拆除或清除，並將該土
    地返還原告，並應連帶給付原告25,335元及自起訴狀送達之
    翌日起至清償日止，按年利率5 ﹪計算之利息；並應自本起
    訴狀送達之日起至拆除地上物返還前開基地之日止，按日給
    付原告13元之不當利益。被告宇○○應將如附圖所示Ｊ部
    分之地上物拆除或清除，並將該土地返還原告，並應連帶給
    付原告24,205元及自起訴狀送達之翌日起至清償日止，按年
    利率5 ﹪計算之利息；並應自本起訴狀送達之日起至拆除地
    上物返還前開基地之日止，按日給付原告13元之不當利益。
    被告子○○應將如附圖所示Ｋ部分之地上物拆除或清除，
    並將該土地返還原告，並應連帶給付原告47,835元及自起訴
    狀送達之翌日起至清償日止，按年利率5 ﹪計算之利息；並
    應自本起訴狀送達之日起至拆除地上物返還前開基地之日止
    ，按日給付原告26元之不當利益。被告辛○○應將如附圖
    所示Ｌ部分之地上物拆除或清除，並將該土地返還原告，並
    應連帶給付原告91 ,860 元及自起訴狀送達之翌日起至清償
    日止，按年利率5 ﹪計算之利息；並應自本起訴狀送達之日
    起至拆除地上物返還前開基地之日止，按日給付原告50 元
    之不當利益。被告己○○應將如附圖所示Ｍ部分之地上物
    拆除或清除，並將該土地返還原告，並應連帶給付原告55,0
    30元及自起訴狀送達之翌日起至清償日止，按年利率5 ﹪計
    算之利息；並應自本起訴狀送達之日起至拆除地上物返還前
    開基地之日止，按日給付原告30元之不當利益。被告乙○○應將如附圖所示Ｎ部分之地上物拆除或清除，並將該土地
    返還原告，並應連帶給付原告49,335元及自起訴狀送達之翌
    日起至清償日止，按年利率5 ﹪計算之利息；並應自本起訴
    狀送達之日起至拆除地上物返還前開基地之日止，按日給付
    原告27元之不當利益。被告丙○○應將如附圖所示Ｏ部分
    之地上物拆除或清除，並將該土地返還原告，並應連帶給付
    原告43,170元及自起訴狀送達之翌日起至清償日止，按年利
    率5 ﹪計算之利息；並應自起訴狀送達之日起至拆除地上物
    返還前開基地之日止，按日給付原告23元之不當利益。被
    告丑○○、寅○○應將如附圖所示Ｐ部分之地上物拆除或清
    除，並將該土地返還原告，並應連帶給付原告86,460元及自
    起訴狀送達之翌日起至清償日止，按年利率5 ﹪計算之利息
    ；並應自本起訴狀送達之日起至拆除地上物返還前開基地之
    日止，按日給付原告47元之不當利益。被告壬○○應將如
    附圖所示Ｑ部分之地上物拆除或清除，並將該土地返還原告
    ，並應連帶給付原告46,415元及自起訴狀送達之翌日起至清
    償日止，按年利率5 ﹪計算之利息；並應自起訴狀送達之日
    起至拆除地上物返還前開基地之日止，按日給付原告25 元
    之不當利益。被告丁○○應將如附圖所示Ｒ部分之地上物
    拆除或清除，並將該土地返還原告，並應連帶給付原告49,7
    65元及自起訴狀送達之翌日起至清償日止，按年利率5 ﹪計
    算之利息；並應自起訴狀送達之日起至拆除地上物返還前開
    基地之日止，按日給付原告27元之不當利益。原告願供擔
    保，請准宣告假執行。
    2.備位聲明：被告申○○、卯○○、庚○○應將如附圖所
    示Ａ部分之地上物拆除或清除，將該土地返還原告，並應連
    帶給付原告自追加書狀送達之翌日起至拆除地上物返還前開
    基地之日止，按日給付原告47元之不當利益。被告戊○○
    應將如附圖所示Ｃ部分之地上物拆除或清除，將各該土地返
    還原告，並應自追加書狀送達之翌日起至拆除地上物返還前
    開基地之日止，按日給付原告21元之不當利益。被告地○○應將如附圖所示Ｄ部分之地上物拆除或清除，將該土地返
    還原告，並應自追加書狀送達之翌日起至拆除地上物返還前
    開基地之日止，按日給付原告143 元之不當利益。被告天
    ○○應將如附圖所示Ｅ部分之地上物拆除或清除，將該土地
    返還原告，並應自追加書狀送達之翌日起至拆除地上物返還
    前開基地之日止，按日給付原告13元之不當利益。被告酉
    ○○應將如附圖所示Ｆ部分之地上物拆除或清除，將各該土
    地返還原告，並應自追加書狀送達之翌日起至拆除地上物返
    還前開基地之日止，按日給付原告10元之不當利益。被告
    甲○○、癸○應將如附圖所示Ｇ部分之地上物拆除或清除，
    將該土地返還原告，並應自追加書狀送達之翌日起至拆除地
    上物返還前開基地之日止，按日給付原告20元之不當利益。
    被告辰○○應將如附圖所示Ｈ部分之地上物拆除或清除，
    將各該土地返還原告，並應自追加書狀送達之翌日起至拆除
    地上物返還前開基地之日止，按日給付原告30元之不當利益
    。被告巳○○○應將如附圖所示Ｉ部分之地上物拆除或清
    除，將該土地返還原告，並應自追加書狀送達之翌日起至拆
    除地上物返還前開基地之日止，按日給付原告13元之不當利
    益。被告宇○○應將如附圖所示Ｊ部分之地上物拆除或清
    除，將各該土地返還原告，並應自追加書狀送達之翌日起至
    拆除地上物返還前開基地之日止，按日給付原告13元之不當
    利益。被告子○○應將如附圖所示Ｋ部分之地上物拆除或
    清除，將該土地返還原告，並應自追加書狀送達之翌日起至
    拆除地上物返還前開基地之日止，按日給付原告26元之不當
    利益。被告辛○○應將如附圖所示Ｌ部分之地上物拆除或
    清除，將該土地返還原告，並應自追加書狀送達之翌日起至
    拆除地上物返還前開基地之日止，按日給付原告50元之不當
    利益。被告己○○應將如附圖所示Ｍ部分之地上物拆除或
    清除，將該土地返還原告，並應自追加書狀送達之翌日起至
    拆除地上物返還前開基地之日止，按日給付原告30元之不當
    利益。被告乙○○應將如附圖所示Ｎ部分之地上物拆除或
    清除，將該土地返還原告，並應自追加書狀送達之翌日起至
    拆除地上物返還前開基地之日止，按日給付原告27元之不當
    利益。被告丙○○應將如附圖所示Ｏ部分之地上物拆除或
    清除，將該土地返還原告，並應自追加書狀送達之翌日起至
    拆除地上物返還前開基地之日止，按日給付原告23元之不當
    利益。被告丑○○、寅○○應將如附圖所示Ｐ部分之地上
    物拆除或清除，將該土地返還原告，並應自追加書狀送達之
    翌日起至拆除地上物返還前開基地之日止，按日給付原告47
    元之不當利益。被告壬○○應將如附圖所示Ｑ部分之地上
    物拆除或清除，將該土地返還原告，並應自追加書狀送達之
    翌日起至拆除地上物返還前開基地之日止，按日給付原告25
    元之不當利益。被告丁○○應將如附圖所示Ｒ部分之地上
    物拆除或清除，將該土地返還原告，並應自追加書狀送達之
    翌日起至拆除地上物返還前開基地之日止，按日給付原告27
    元之不當利益。原告願供擔保，請准宣告假執行。
四、被告抗辯略以：
  (一)原告固請求目前實際占有系爭土地之被告返還土地，惟系爭
    土地上之建物係經軍方之同意，由當時服役之老兵所興建。
    部分老兵凋零往生後，建物之所有權應由全體繼承人繼承，
    所有權應屬全體繼承人公同共有，故原告請求被告拆除建物
    部份，自應以全體繼承人列為被告，當事人方屬適格，然原
    告並未查報全體繼承人，所為本件請求應有當事人不適格之
    情形。
  (二)附圖所示Ａ至Ｒ部分土地上之建物，分別由張宏昌、戊○○
    、謝志忠、酉○○、甲○○、張良金、杜文喜、乙○○、包
    化文、孫琦、壬○○原始興建，興建緣由係53年間，空軍司
    令部（當時之土地管理機關）長官體恤原始起造人及眷屬，
    即協調撥現址之系爭土地給原始起造人（及眷屬）使用並蓋
    房舍居住。當時台灣尚在戒嚴時期，系爭土地即屏東機場大
    聖營區是非常重要之軍事管制區。被告居住之建物距離出入
    之衛兵管制哨口僅約50公尺，營區守衛森嚴、管制嚴謹，不
    僅不可能讓閒雜人隨意進出，要運送器械、建材，在距離管
    制哨口50公尺處建造十幾間房舍而成一個聚落，若非軍方同
    意，怎可能蒙混過關。況房屋興建完成後，部分被告及原始
    起造人之家屬亦在此長年居住，軍方甚且核發通行證給被告
    ，並於管制哨口列有住戶名冊，足認系爭土地確係軍方同意
    出借，原告有明示或默示同意被告使用系爭土地之意思表示
    存在，兩造間應有使用借貸關係存在，被告自非無權占有人
    。
  (三)系爭土地上之房屋獲准興建，概念上比較接近「政府提供土
    地由眷戶自費興建」之69年12月31日以前興建完成之軍眷住
    宅。本件雖不完全符合「國軍老舊眷村改建條例」規定之國
    軍老舊眷村，惟參照「國軍老舊眷村改建條例」立法精神，
    被告縱不能依法享有法定承購新建住宅及政府給與輔助購宅
    款之權益，惟舉重以明輕，在原告機關未依法適度安置被告
    之前，被告借貸之目的應視為尚未使用完畢，原告自不得終
    止使用借貸契約。並聲明：原告之訴駁回。如受不利之
    判決，請准提供擔保免為假執行。
五、原告主張系爭土地為國有土地，向來由國防部所轄之機關所
    管理，目前登記由原告擔任管理機關，而被告申○○、庚○○、卯○○占用系爭土地上如附圖所示Ａ部分之土地；被告
    戊○○占用系爭土地上如附圖所示Ｃ部分之土地；被告地○○占用系爭土地上如附圖所示Ｄ部分之土地；被告天○○占
    用系爭土地上如附圖所示Ｅ部分之土地；被告酉○○占用系
    爭土地上如附圖所示Ｆ部分之土地；被告甲○○、癸○占用
    系爭土地上如附圖所示Ｇ部分之土地；被告辰○○占用系爭
    土地上如附圖所示Ｈ部分之土地；被告巳○○○占用系爭土
    地上如附圖所示Ｉ部分之土地；被告宇○○占用系爭土地上
    如附圖所示Ｊ部分之土地；被告子○○占用系爭土地上如附
    圖所示Ｋ部分之土地；被告辛○○占用系爭土地上如附圖所
    示Ｌ部分之土地；被告己○○占用系爭土地上如附圖所示Ｍ
    部分之土地；被告乙○○占用系爭土地上如附圖所示Ｎ部分
    之土地；被告丙○○占用系爭土地上如附圖所示Ｏ部分之土
    地；被告丑○○、寅○○占用系爭土地上如附圖所示Ｐ部分
    之土地；被告壬○○占用系爭土地上如附圖所示Ｑ部分之土
    地；被告丁○○占用系爭土地上如附圖所示Ｒ部分之土地。
    且各被告上開占用土地上之建物均未辦理建物所有權第1 次
    登記而由被告所使用等情，業據原告提出土地登記謄本3 份
    並經本院會同屏東地政事務所人員至現場履勘屬實，製有勘
    驗筆錄及複丈成果圖各1 份為證（參卷一第41-43 、157-16
    1 、173 頁），復為被告所不爭執（參卷一第271-272 頁及
    卷第二第4頁背面），自堪憑信。
六、本件爭點：被告占用上開土地有無正當權源？如無正當權源
    ，原告得否依不當得利之規定，請求被告給付相當於租金之
    不當利益？經查：
  (一)被告雖抗辯本件有當事人不適格之情形，惟本件原告起訴係
    基於系爭土地所有權人之地位，以民法第767 條第1 項所定
    之物上請求權為其訴訟標的，除得對於無權占有者請求返還
    ，亦得對於妨害所有權行使者，請求除去，此正屬物上請求
    權所具備之權能，而本件被告係現在占有使用上開土地之人
    ，原告以之為物上請求權行使之對象，難謂有當事人不適格
    之情形，被告此部分抗辯，並無足採信。
  (二)按以無權占有為原因，請求返還所有物之訴，被告對原告就
    其物有所有權存在之事實無爭執，而僅以非無權占有為抗辯
    者，原告於被告無權占有之事實，無舉證責任。被告應就其
    取得占有，係有正當權源之事實證明之。如不能證明，則應
    認原告之請求為有理由（最高法院72年台上字第1552號裁判
    意旨參照）。本件被告對於占用系爭土地之事實並無爭執，
    僅以非無權占有為抗辯，揆諸上開裁判意旨，被告就該有正
    當權源之事實，即負有舉證責任。本件被告抗辯兩造間有使
    用借貸之關係，固提出通行證影本等件為證（卷二第55-58
    頁），惟通行證核發之緣由，據空軍第四三九混合聯隊函覆
    略以：本聯隊曾核發申○○、庚○○、卯○○、地○○、天
    ○○、酉○○、乙○○、丑○○、寅○○、甲○○、癸○、
    宇○○、巳○○○、子○○、辛○○、己○○、丙○○、丁○○、壬○○19員大聖營區通行證，惟戊○○及辰○○未曾
    核發證件，所核發證件係因上述人員確有於營區居住之事實
    ，因渠等經常未攜帶證件，造成辯識不易，92年屏東基地圍
    牆完工後，為落實住戶管制及身分識別，始於95年7 月間核
    發通行證1 次，有效期間至96年12月31日止，惟後續檢討後
    認為核發定期通行證審核不易且缺乏依據，在未協調遷出前
    仍以名冊配合證件管制進出，哨所處備有大聖營區居民名冊
    ，係目前大聖營區住戶通行之依據等語，此有該隊99年8 月
    25日空六聯後字第0990006648號函及99年9 月2 日空六聯後
    字第0990006936號函各1 份可參（卷二第65-66 、68頁），
    可見並非全部被告均獲有通行證，且核發通行證之目的係為
    落實住戶管制及身分識別，復觀之通行證背面記載：「使用
    規定：一、進入基地按規定佩帶，對外保密。二、嚴禁借用
    ，離職繳回銷毀。三、模糊、變形塗改無效。四、基地行車
    限速40公里。五、拾獲請寄屏東郵政90325 號信箱。」，足
    見通行證僅得作為出入哨所之用，並無從證明軍方有同意被
    告占用上開土地之事實。
  (三)又本件被告戊○○係於71年5 月9 日向耿慶龍購買所占用土
    地之使用權利；被告子○○係於94年5 月25日向魏傳彬購買
    所占用土地之使用權利；被告辛○○係於88年9 月29日向潘
    月金購買所占用土地之使用權利；被告己○○係於71年5 月
    31日向張如隆購買所占用土地之使用權利；被告丑○○係於
    88年間以及94年4 月30日，分別向孫琦及陸開華購買所占用
    土地之使用權利，且被告酉○○曾於96年所提出之陳情書自
    承：「田中二號係國防概算用地未經許可私自興建房舍」等
    情，此有原告所提供之契約書、陳情書及讓渡書影本等件為
    證（卷一第294-305 頁），雖遭被告予以否認，惟據證人即
    原告南部地區工程營產處營產科營產員張國忠證述：本件係
    因軍方於92年興建機場圍牆後，發覺有散居戶居住於營區內
    ，故遂戶清查瞭解為何可以居住營區之原因，96年5 月開始
    進行排除動作，要求被告提出證明文件，上開契約書、陳情
    書及讓渡書，如果不是被告乙○○蒐集轉交給我，就是被告
    本人親自拿給我等語（卷一第73-74 頁），足見上開契約書
    、陳情書及讓渡書，若非由被告乙○○蒐集轉交張國忠，便
    是由被告本人交給張國忠之事實，而張國忠遂戶清查之原因
    既是欲查明被告為何可以居住於營區，並要求被告提出證明
    文件，衡情，被告為能繼續居住於系爭土地，自無可能交付
    乙○○或張國忠內容虛假甚或偽造之證明文件，堪認上開契
    約書、陳情書及讓渡書應屬真正。則被告戊○○、丑○○、
    子○○、辛○○、己○○既係向前手買受使用權利、被告酉
    ○○已然自承未經許可私自興建房舍，顯然無從認為軍方曾
    經同意被告占用上開土地。至其餘被告雖抗辯所居住之建物
    為自己或其親屬原始興建，並提出起造人清冊1 份為證（卷
    二第7 頁），惟遭原告所否認，被告復未能舉證以實，則該
    起造人清冊是否真正，並非無疑，況縱算曾經有蓋屋情事，
    亦無從逕認軍方有同意出借系爭土地供被告自己或其親屬使
    用之事實。
  (四)被告雖又抗辯營區守衛森嚴、管制嚴謹，不可能隨意讓閒雜
    人進出蓋屋，原告有明示或默示同意被告使用系爭土地之意
    思表示存在一節，惟依證人戌○○證述：我從民國50年起有
    向軍方承租屏東機場的土地務農，所以在屏東機場裡面有房
    屋及農舍，興建房屋都是請建商進入施作，幾年前因為軍方
    要把土地收回，而我已經耕作了幾十年，軍方有補償我地上
    物的損失等語、證人未○○證稱：我從59年開始就向別人承
    租屏東機場的土地耕作，後來軍方將土地收回，因為名冊沒
    有我的名字，補償金也是給那個人，我不認識那個人等語（
    卷一第277-282 頁），顯然除與軍方有租約之隙農得進入營
    區基地外，與隙農不認識之人亦得進入營區基地。又屏東機
    場列管營地範圍高達713.765 公頃，有機場地圖可參（卷一
    第291-293 頁），本件土地糾紛範圍僅2091.58 平方公尺，
    所占比例極小，而屏東機場乃屬不同軍種共同使用管理，並
    於92年始興建實體圍牆，此有原告提供之工程合約節本可參
    （卷二第44-46 頁），參照前揭空軍第四三九混合聯隊為落
    實住戶管制及身分識別因而核發通行證之事實，則原告主張
    屏東機場於92年興建實體圍牆前，機場基地除軍用之外，尚
    有隙農及其家屬進出，管制實有未盡之處一情，應堪採信。
    則軍方落實住戶管制及身分識別前，縱然系爭土地上有被告
    現在使用之建物存在，亦無從以軍方未曾表示反對居住之事
    實，據予推論軍方有明示或默示意思表示，同意被告使用系
    爭土地。再者，「屏東市長安里24鄰田中2 號」係早於40年
    5 月29日即設立戶籍，此有屏東縣屏東市戶政事務所屏市戶
    （45）字第0980004420號函1 份可稽（卷一第126 頁），顯
    然於被告所述興建房屋前即已存在，則被告縱於嗣後遷入該
    戶籍並創立新戶號，益無足推論軍方有明示或默示意思表示
    ，同意被告使用系爭土地之事實。
  (五)綜上各情以觀，被告並未能舉證證明與原告間有使用借貸關
    係存在，而有占用系爭土地之正當權源，是原告主張被告占
    用上開土地，為無權占有，即屬可信。按所有人對於無權占
    有或侵奪其所有物者，得請求返還之。對於妨害其所有權者
    ，得請求除去之。有妨害其所有權之虞者，得請求防止之。
    民法第767 條第1 項定有明文。次按無法律上原因而受利益
    ，致他人受損害者，應返還其利益。雖有法律上原因，而其
    後已不存在者，亦同，民法第179 條亦有明文。又無權占有
    他人土地，可能獲得相當於租金之利益為社會通常之觀念（
    最高法院61年台上字第1695號判例參照）。再按土地法第
    105 條準用同法第97條第1 項規定，城市地方土地之租金，
    以不超過土地申報總價額年息10% 為限，所謂土地總價額，
    係以法定地價為準，土地法施行法第25條定有明文。而法定
    地價，依土地法第148 條規定，係土地所有人依該法規定所
    申報之地價。查本件被告長年無權占用系爭土地如附圖所示
    編號Ａ至Ｒ部分之土地，致原告無法使用收益，則依社會通
    常觀念，被告獲有相當於租金之不當利益，並因此致原告受
    有無法使用收益該土地之損害，原告自得本於不當得利之法
    律關係請求被告給付相當於租金之不當利益，且併得請求本
    件起訴前5 年內被告占用上開土地期間之損害金。本院審酌
    上開土地雖坐落屏東市，鄰近市區，聯外交通尚稱便利，惟
    位處機場營區內，並無熱絡之商業活動，生活機能究未如一
    般住宅區便利，是依該土地之坐落位置、工商繁榮程度、可
    得利用之經濟價值等情事，認應以土地申報地價即每平方公
    尺1,000 元（卷二第17-19 頁），按占用面積年息6%計算之
    如附表所示之損害金應屬適當。
七、綜上所述，原告依據民法第767 條第1 項及第179 條規定先
    位聲明請求被告拆除或清除地上物並返還上開土地，暨請求
    給付相當於租金之不當利益，併請求本件起訴前5 年內被告
    占用上開土地期間之損害金暨法定遲延利息，於主文第1至
    17項所示範圍內，為有理由，應予准許；逾此範圍之請求，
    為無理由，應予駁回。又原告併依侵權行為之法律關係而為
    請求，為訴之競合合併，並無再加審究之必要。且原告所提
    先位之訴，兩造既無使用借貸關係存在，業如前述，本院自
    毋庸再就原告所提備位之訴為裁判，附此敘明。
八、兩造分別陳明願供擔保請求宣告假執行或免為假執行，核均
    無不合，爰分別酌定相當之擔保金額，予以准許。至原告敗
    訴部分，其假執行之聲請已失所附麗，應予駁回。
九、本件事證已臻明確，兩造其餘攻擊防禦方法，經核均與判決
    結果無影響，爰不一一論述。
十、訴訟費用負擔之依據：民事訴訟法第79條、第85條第1 項前
    段及第2 項。
中    華    民    國    99    年    11    月    15    日
                        民事第二庭  法  官  陳威宏
正本係照原本作成。
如對判決上訴，須於判決送達後二十日內向本院提出上訴狀，其
未表明上訴理由者，應於提出上訴後二十日內向本院補提理由書
狀（均須按他造當事人之人數附繕本）。
中    華    民    國    99    年    11    月    16    日
                                    書記官  陳勃諺
 附表：
┌───┬────┬────┬────┬─────┬─────┐
│      │        │      │      │        │          │
│附  圖│占用人  │面積合計│申報地價│每日損害金│損害金（│
│編  號│        │（平方公│（元/ 平│【（×│×365 天×│
│      │        │尺）    │方公尺）│×6 ％÷36│5年）     │
│      │        │        │        │5 天) ，元│          │
│      │        │        │        │以下4 捨5 │          │
│      │        │        │        │入】      │          │
├───┼────┼────┼────┼─────┼─────┤
│  A   │申○○  │        │        │          │          │
│      │卯○○  │174.99  │1,000   │   29     │52,925    │
│      │庚○○  │        │        │          │          │
├───┼────┼────┼────┼─────┼─────┤
│  C   │戊○○  │ 76.82  │1,000   │   13     │23,725    │
├───┼────┼────┼────┼─────┼─────┤
│  D   │地○○  │524.30  │1,000   │   86     │156,950   │
├───┼────┼────┼────┼─────┼─────┤
│  E   │天○○  │ 51.06  │1,000   │   8      │14,600    │
├───┼────┼────┼────┼─────┼─────┤
│  F   │酉○○  │ 39.98  │1,000   │   7      │12,775    │
├───┼────┼────┼────┼─────┼─────┤
│  G   │甲○○  │ 74.80  │1,000   │   12     │21,900    │
│      │癸  ○  │        │        │          │          │
├───┼────┼────┼────┼─────┼─────┤
│  H   │辰○○  │110.81  │1,000   │   18     │32,850    │
├───┼────┼────┼────┼─────┼─────┤
│  I   │巳○○○│ 50.67  │1,000   │   8      │14,600    │
├───┼────┼────┼────┼─────┼─────┤
│  J   │宇○○  │ 48.41  │1,000   │   8      │14,600    │
├───┼────┼────┼────┼─────┼─────┤
│  K   │子○○  │ 95.67  │1,000   │   16     │29,200    │
├───┼────┼────┼────┼─────┼─────┤
│  L   │辛○○  │183.72  │1,000   │   30     │54,750    │
├───┼────┼────┼────┼─────┼─────┤
│  M   │己○○  │110.06  │1,000   │   18     │32,850    │
├───┼────┼────┼────┼─────┼─────┤
│  N   │乙○○  │ 98.67  │1,000   │   16     │29,200    │
├───┼────┼────┼────┼─────┼─────┤
│  O   │丙○○  │ 86.34  │1,000   │   14     │25,550    │
├───┼────┼────┼────┼─────┼─────┤
│  P   │丑○○  │172.92  │1,000   │   28     │51,100    │
│      │寅○○  │        │        │          │          │
├───┼────┼────┼────┼─────┼─────┤
│  Q   │壬○○  │ 92.83  │1000    │   15     │27,375    │
├───┼────┼────┼────┼─────┼─────┤
│  R   │丁○○  │ 99.53  │1000    │   16     │29,200    │
└───┴────┴────┴────┴─────┴─────┘

司法院資訊處製作；財團法人民間司法改革基金會備份。
